【裁判字號】    90,訴,196
【裁判日期】    900619
【裁判案由】    偽造文書
【裁判全文】
臺灣嘉義地方法院刑事判決                            九十年度訴字第一九六號
    公  訴  人  嘉義地方法院檢察署檢察官
    被      告  戊○○
右列被告因偽造文書等案件，經檢察官提起公訴（九十年度偵字第三三三號）及移送
併辦（臺灣臺南地方法院檢察署九十年度偵字第五一三七號），本院判決如左：
    主  文
戊○○共同常業詐欺取財，處有期徒刑壹年陸月，緩刑年，緩刑期內付保護管束。
偽造「乙○○」、「壬○○」之印章各乙枚、及如附表編號一至八所示偽造「乙○○
」、「壬○○」之署押、印文均沒收。
    事  實
一、戊○○與姓名、年籍不詳之「管姓」、綽號「米其」之成年女子共三人，基於共
    同為自己不法利益及所有之意圖，並恃詐欺所得利益及財物維生，暨變造身份證
    、行使偽造私文書之概括犯意聯絡，三人於民國八十九年十一月中旬某日，在台
    中市○○路某咖啡廳，共同謀議以「假租屋、假出租」之方式，詐取他人財物及
    利益，旋由戊○○將其相片交予「管姓」女子，共同於同年月二十五日晚上，在
    台南市某公園旁綽號「米其」所駕駛之汽車內，將「管姓」女子拾獲之壬○○（
    八十九年九月十五日遺失）身分證上之相片，換貼上「戊○○」相片，乙○○（
    八十二年五月底遺失）身分證上之相片，則換貼上「管姓」女子相片，分別變造
    壬○○及乙○○之身分證，均足生損害於戶政機關對於身份證件管理之正確性及
    壬○○、乙○○二人。三人並於同年月二十五日，在台南市不知名之刻印店，利
    用不知情之不詳姓名年籍之人，偽造壬○○及乙○○之印章各乙枚，亦足生損害
    於彼二人。戊○○、「管姓」女子及綽號「米其」之女子，即持前開變造之身分
    證及偽造之印章，自八十九年十一月二十六日起至同年十二月九日止，先後於如
    附表編號一、六所示之時間，以佯稱欲租屋使用，分別使屋主辛○○、癸○○陷
    於錯誤而允諾出租，偽簽租賃契約書，於租得房屋，詐取得管理、使用房屋之不
    法利益後，即於報紙上刊登房屋出租廣告，先後於如附表編號二至五、七、八所
    示之時間、地點，再將租得之房屋偽稱為己有，以出租他人之方式，使承租人陷
    於錯誤，允諾承租而簽訂租約，並交付租金與押租金，以此方式分別詐取庚○○
    、陳嘉芬、丁○○、甲○○、己○○、丙○○所有如附表所示之財物，所得財物
    由三人平分花用，並恃此維生，以之為業，嗣經癸○○發覺有異，報警而查獲上
    情。
二、案經乙○○、壬○○、辛○○、己○○、丙○○、庚○○、丁○○、甲○○、陳
    嘉芬訴由嘉義市警察局第一分局報請臺灣嘉義地方法院檢察署檢察官偵查起訴及
    臺灣臺南地方法院檢察署檢察官移送併辦。
     理  由
一、右揭事實，除以犯詐欺取財及詐欺得利為常業部分外，業經被告戊○○在警訊、
    偵查中及本院審理時（警卷第一至第六頁、偵查卷第十一至第十三頁、本院卷第
    十九至第二十六、五十一至五十三頁六十至六十四頁）均供承不諱，核與告訴人
    乙○○、壬○○、辛○○、庚○○、丁○○、甲○○、己○○、丙○○、陳嘉芬
    分別於警訊及本院審理時指訴情節相符，並經證人癸○○（即出租房屋嘉義市○○路三六六之二號八樓六予被告之人）於警訊中及本院審理時證述無訛，此外，
    並有登報租屋廣告二紙、房屋租賃契約書七份、支票及退票理由單各一紙附卷可
    憑。足見被告前開自白核與事實相符，應堪採信。
二、另被告雖矢口否認有何常業詐欺取財及詐欺得利犯行，辯稱：伊並非靠詐欺所得
    維生云云，惟按刑法第三百四十條之常業詐欺罪，係指以犯詐欺行為為生之事業
    而言；刑法上之常業犯，乃指藉該犯罪以為日常謀生之職業者，即屬成立：：（
    最高法院四十五年台上字第一一八八號判例、最高法院八十二年度台上字第三五
    三二號判決要旨參照）。經查：被告於上開犯行期間，並無工作，所得財物作為
    生活費之用等情，業據被告於本院審理時供述甚詳，（見本院卷第二十四頁、第
    五十九頁）被告既無工作收入，且有一子黃柏鈞（見本院卷第三十二頁）未滿四
    歲，賴其扶養，足見被告確係以前開詐欺所得利益及財物維生無疑，參諸前揭判
    例及判決要旨，其冒名租屋及將租得之房屋轉租他人，詐取不法利益及財物之犯
    行，要屬刑法第三百四十條之常業詐欺，灼然甚明，本件事證明確，被告犯行堪
    以認定。
三、核被告所為，係犯第二百十六條、第二百十二條之行使變造特種文書罪，第二百
    十六條、第二百十條之行使偽造私文書罪，第三百四十條之常業詐欺取財罪及常
    業詐欺得利罪（最高法院八十八年台非字第八十九號、八十九年度台上字第七０
    四九號判決參照）。被告與「管姓」、「米其」之成年女子間，有犯意聯絡及行
    為分擔，均為共同正犯。又彼等利用不詳姓名之人偽造「壬○○」、「乙○○」
    之印章各乙枚，為間接正犯。其變造「壬○○」、「乙○○」之身分證進而行使
    之，變造之低度行為為行使之高度行為吸收，不另論罪。其偽造「壬○○」、「
    乙○○」之印章，為偽造私文書之階段行為吸收，其在房屋租賃契約書上偽造「
    壬○○」、「乙○○」之印文及署押，均為偽造私文書之部分行為；其偽造房屋
    租賃契約書並行使之，偽造之低度行為為行使之高度行為吸收，均不論罪。其先
    後多次行使變造特種文書，多次行使偽造私文書犯行，均時間緊接，犯罪構成要
    件分別相同，顯均係各基於概括犯意反覆為之，均為連續犯，應以一罪論，並依
    刑法第五十六條規定加重其刑。又被告所犯上開四罪，分別有方法、結果之牽連
    關係，為牽連犯，屬裁判上一罪，依先連續後牽連之法理，應從一重之常業詐欺
    取財罪處斷。另被告如附表編號三所示之犯行，雖未據起訴，然因其與前開起訴
    判決有罪部分之事實，具有連續犯（行使偽造私文書）及屬常業犯之部分行為（
    常業詐欺取財部分），分別為裁判上一罪或實質一罪，本院自得一併加以審理裁
    判，併予敘明。爰審酌被告犯罪之動機、目的、手法、所得財物尚非鉅、被害人
    所受損害並非巨大，惟受害人多達十人及犯罪後坦承犯行、態度良好等一切情狀
    ，量處如主文所示之刑。再被告前未曾受有期徒刑以上刑之宣告，有卷附臺灣高
    等法院全國前案紀錄表及台灣嘉義地方法院檢察署刑案資料查註記錄表各乙紙可
    按，因一時貪圖近利誤觸法網，且被告尚未婚而懷有身孕，並另育有一子年未滿
    四歲，為求孩子之健全成長及教養，其經此起訴審判，當知所警惕，信無再犯之
    虞，本院認所宣告之刑以暫不執行為適當，併予宣告緩刑三年，以啟自新，然因
    其法紀觀念淡薄，僅因圖近利而一再觸犯法令，有施以教育之必要，爰併宣告於
    緩刑期內付保護管束。末查被告偽造之「壬○○」、「乙○○」之印章各乙枚，
    尚不能證明業已滅失，如附表編號一至八所示偽造「壬○○」、「乙○○」之印
    文、署押，均依刑法第二百十九條規定宣告沒收。
四、公訴意旨另以：被告與姓名、年籍不詳之「管姓」、綽號「米其」之女子三人，
    共同將告訴人壬○○、乙○○遺失之身分證各乙枚侵占入己，因認被告另涉有刑
    法第三百三十七條之侵占遺失物罪云云。經查：（一）告訴人乙○○之身分證係
    於八十二年五月底，在台南縣歸仁鄉台南看守所會客時遺失等情，業據告訴人乙○○於警訊時供述甚詳，按刑法第三百三十七條之侵占遺失物罪，法定最重本刑
    為罰金刑，依同法第八十條第一項第五款規定其追訴時效為一年，乃公訴人遲至
    九十年一月五日始開始偵查，顯已逾上開追訴時效，原應依刑事訴訟法第三百零
    二條第二款規定諭知免訴，惟因公訴人認此部分與前開起訴判決有罪之事實，具
    有牽連關係，屬裁判上一罪，爰不另為免訴之諭知。（二）告訴人壬○○之身分
    證係於八十九年九月十五日，在台南市○○路○段與中華溪路口之便利商店內遺
    失等情，亦據告訴人壬○○於警訊時供稱甚明，而被告僅坦承於八十九年十一月
    中旬某日始與「管姓」女子同謀詐取財物，並將其相片交予「管姓」女子作為變
    造身份證之用等語，尚難認壬○○之身分證為其所拾獲。雖被告於警訊時供稱壬○○之身分證，係其於八十九年十一月二十七日或二十八日，在台南市○○路統
    一超商內撿到的（見警卷第四頁反面）云云，惟其供稱拾獲之時間、地點，均與
    告訴人供述之時間及地點不符，其此部分之自白核與事實不符，自無可採。此外
    ，復查無其他積極證據足資證明被告上揭侵占遺失物之犯行，其此部分罪嫌，尚
    屬不能證明，然因公訴人認與前開判決有罪之事實具有牽連關係，屬裁判上一罪
    ，爰不另為無罪之諭知，附此敘明。
據上論斷，應依刑事訴訟法第二百九十九條第一項前段、刑法第二十八條、第三百四
十條、第二百十六條、第二百十二條、第二百十條、第五十五條、第七十四條第一款
、第九十三條第一項、第二百十九條、罰金罰鍰提高標準條例第一條前段判決如主文
。本案經檢察官劉仲慧到庭執行職務
中      華      民      國      九十      年      六      月      十九  日
                            臺灣嘉義地方法院刑事第二庭
                                  法  官  許  進  國
右正本證明與原本無異。
如不服本判決，應於判決送達後十日內向本院提出上訴狀( 應附繕本 )。
中      華      民      國      九十      年      六      月    二十一  日
                                  書記官  洪  秋  華
附錄本刑論罪之法條：
中華民國刑法第三百四十條
以犯第三百三十九條之罪為常業者，處一年以上七年以下有期徒刑，得併
科五萬元以下罰金。
中華民國刑法第二百一十六條
行使第二百十條至第二百十五條之文書者，依偽造、變造文書或登載不實
事項或使登載不實事項之規定處斷。
中華民國刑法第二百一十二條
偽造、變造護照、旅券、免許證、特許證及關於品行、能力服務或其他相
類之證書、介紹書，足以生損害於公眾或他人者，處一年以下有期徒刑、
拘役或三百元以下罰金。
中華民國刑法第二百一十條
偽造、變造私文書，足以生損害於公眾或他人者，處五年以下有期徒刑。
 附表：
┌──┬──┬──┬─────────────┬───┬───┬────┐
│編號│犯罪│犯罪│犯罪手法                  │所得財│被害人│附註    │
│    │時間│地點│                          │物    │      │        │
│    │    │    │                          │      │      │        │
├──┼──┼──┼─────────────┼───┼───┼────┤
│一  │八十│台南│戊○○、「管姓」女子及「米│使用房│辛○○│刑法第二│
│    │九年│市中│其」女子三人（以下簡稱黃玉│屋之利│乙○○│百十六條│
│    │十一│區法│郎等三人）持變造之乙○○身│益    │      │、第二百│
│    │月二│華里│分證與偽造之乙○○印章，由│      │      │十二條、│
│    │十六│健康│「管姓」女子假冒乙○○之名│      │      │第二百十│
│    │日下│路一│義佯稱向辛○○承租上開房屋│      │      │條、第三│
│    │午某│段一│，使辛○○陷於錯誤，信以為│      │      │百四十條│
│    │時  │三八│乙○○本人而允為出租，每月│      │      │之常業詐│
│    │    │號四│租金新台幣（以下同）一萬八│      │      │欺得利罪│
│    │    │樓  │千六百元，押租金五萬五千八│      │      │。      │
│    │    │    │百元，並簽訂租賃契約，由「│      │      │偽造「張│
│    │    │    │管姓女子」於房屋租賃契約上│      │      │瓊月」之│
│    │    │    │偽造乙○○之署押與印文，偽│      │      │署押二枚│
│    │    │    │造不實之房屋租賃契約書後，│      │      │、印文四│
│    │    │  │由雙方各執一份而行使之，足│      │      │枚。    │
│    │    │    │生損害於乙○○。          │      │      │        │
│    │    │    │戊○○等三人於租得房屋詐取│      │      │        │
│    │    │    │得管理、使用上開房屋之不法│      │      │        │
│    │    │    │利益後，遂即於聯合報刊登房│      │      │        │
│    │    │    │屋出租廣告。              │      │      │        │
├──┼──┼──┼─────────────┼───┼───┼────┤
│二  │八十│台南│戊○○等三人於上記時、地持│新台幣│庚○○│刑法第二│
│    │九年│市中│變造之壬○○身份證與偽造之│二萬四│壬○○│百十六條│
│    │十一│正路│壬○○印章，以由戊○○假冒│千元  │      │、第二百│
│    │月二│與西│壬○○之名義與庚○○簽訂房│      │      │十二條、│
│    │十八│門路│屋租賃契約，使庚○○陷於錯│      │      │第二百十│
│    │日中│口二│誤，信以為欲承租之座落台南│      │      │條、第三│
│    │午十│十一│市○○路○段一三八號四樓之│  │      │百四十條│
│    │二時│世紀│房屋確為戊○○所有而加以承│      │      │之常業詐│
│    │許及│速食│租，先後交付租金二萬四千元│      │      │欺取財罪│
│    │同年│店內│（十一月二十八日交付四千元│      │      │。      │
│    │月二│    │、十一月二十九日交付二萬元│      │      │偽造「蕭│
│    │十九│    │），戊○○並於房屋租賃契約│      │      │淑芬」之│
│    │日中│    │上偽造壬○○之署押與印文，│      │      │署押二枚│
│    │午十│    │雙方各執一份而行使之，足生│      │      │、印文六│
│    │二時│    │損害於壬○○。葉女於同年月│      │      │枚。    │
│    │許  │    │三十日下午前往查看承租之房│      │      │        │
│    │    │    │屋後，始知受騙。          │      │      │        │
├──┼──┼──┼─────────────┼───┼───┼────┤
│三  │八十│台南│戊○○等三人於上記時、地持│新台幣│陳嘉芬│刑法第二│
│    │九年│市火│變造之壬○○身份證與偽造之│二萬元│壬○○│百十六條│
│    │十一│車站│壬○○印章，以由戊○○假冒│      │      │、第二百│
│    │月三│小騎│壬○○之名義與陳嘉芬簽訂房│      │      │十二條、│
│    │十日│士速│屋租賃契約，使陳嘉芬陷於錯│      │      │第二百十│
│    │上午│食店│誤，信以為欲承租之座落台南│      │      │條、第三│
│    │十一│內  │市○○路○段一三八號四樓之│      │      │百四十條│
│    │時三│    │房屋確為戊○○所有而加以承│      │      │之常業詐│
│    │十分│    │租約定每月租金一萬元，押租│      │      │欺取財罪│
│    │許  │    │金二萬元，陳嘉芬並當場交付│      │      │。      │
│    │    │    │押租金二萬元，戊○○並於房│      │      │偽造「蕭│
│    │    │    │屋租賃契約上偽造壬○○之署│      │      │淑芬」之│
│    │    │    │押與印文，租賃契約雙方各執│      │      │署押一枚│
│    │    │    │一份而行使之，足生損害於蕭│      │      │、印文二│
│    │    │    │淑芬。陳女於同年十二月一日│      │      │枚（其餘│
│    │    │    │，打電話無法聯絡戊○○三人│      │      │部分滅失│
│    │    │    │，始知受騙。              │      │      │）。    │
├──┼──┼──┼─────────────┼───┼───┼────┤
│四  │八十│台南│戊○○等三人於上記時、地持│新台幣│丁○○│同右    │
│    │九年│市西│變造之壬○○身份證與偽造之│一萬元│壬○○│偽造「蕭│
│    │十一│門路│壬○○印章，以由戊○○假冒│      │      │淑芬」之│
│    │月三│麥當│壬○○之名義與丁○○簽訂房│      │      │署押二枚│
│    │十日│勞內│屋租賃契約，使丁○○陷於錯│      │      │、印文四│
│    │某時│    │誤，信以為欲承租之座落台南│      │      │枚。    │
│    │    │    │市○○路○段一三八號四樓之│      │      │        │
│    │    │    │房屋確為戊○○所有而加以承│      │      │        │
│    │    │    │租約定每月租金一萬元，押租│      │      │        │
│    │    │    │金二萬元，丁○○並當場交付│      │      │        │
│    │    │    │一萬元予戊○○，押租金於第│      │      │        │
│    │    │    │二個月再支付，戊○○並於房│      │      │        │
│    │    │    │屋租賃契約上偽造壬○○之署│      │      │        │
│    │    │    │押與印文，租賃契約雙方各執│      │      │        │
│    │    │    │一份而行使之，足生損害於蕭│      │      │        │
│    │    │    │淑芬。嗣因戊○○交付之鑰匙│      │      │        │
│    │    │    │無法開啟房門，丁○○始知受│      │      │        │
│    │    │    │騙。                      │      │      │        │
├──┼──┼──┼─────────────┼───┼───┼────┤
│五  │八十│台南│戊○○等三人於上記時、地持│新台幣│甲○○│同右    │
│    │九年│縣永│變造之壬○○身份證與偽造之│二萬元│壬○○│偽造「蕭│
│    │十一│康交│壬○○印章，以由戊○○假冒│七千元│      │淑芬」之│
│    │月三│流道│壬○○之名義與甲○○簽訂房│      │      │署押二枚│
│    │十日│下永│屋租賃契約，使甲○○陷於錯│      │      │、印文五│
│    │某時│安加│誤，信以為欲承租之座落台南│      │      │枚。    │
│    │    │油站│市○○路○段一三八號四樓之│      │      │        │
│    │    │前  │房屋確為戊○○所有，於同年│      │      │        │
│    │    │    │十一月二十七日前往上址看屋│      │      │        │
│    │    │    │而加以承租，並交付定金三千│      │      │        │
│    │    │    │元，於上開時、地簽訂租賃契│      │      │        │
│    │    │    │約，約定每月租金九千元，押│      │      │        │
│    │    │    │租金一萬八千元，林女當場再│      │      │        │
│    │    │    │交付二萬四千元。戊○○並於│      │      │        │
│    │    │    │房屋租賃契約上偽造壬○○之│      │      │        │
│    │    │    │署押與印文，租賃契約雙方各│      │      │        │
│    │    │    │執一份而行使之，足生損害於│      │      │        │
│    │    │    │壬○○。嗣林女持戊○○交付│      │      │        │
│    │    │    │之鑰匙前往承租之上揭房屋，│      │      │        │
│  │    │    │無法開啟房門，始知受騙。  │      │      │        │
├──┼──┼──┼─────────────┼───┼───┼────┤
│六  │八十│嘉義│戊○○等三人於上記時、地持│使用房│癸○○│刑法第二│
│    │九年│市西│變造之壬○○身份證與偽造之│屋之利│壬○○│百十六條│
│    │十二│區北│壬○○印章，由戊○○假冒蕭│益    │      │、第二百│
│    │月四│杏里│淑芬之名義，向癸○○承租座│      │      │十二條、│
│    │日某│民權│落嘉義市○○路三六六之二號│      │      │第二百十│
│    │時  │路三│八樓六房屋，約定自八十九年│      │      │條、第三│
│    │    │六六│十二月五日至九十年十二月止│      │      │百四十條│
│    │    │之二│，租期一年，租金每月一萬元│      │      │之常業詐│
│    │    │號八│，押租金二萬元，並與癸○○│      │      │欺得利罪│
│    │    │樓六│簽訂房屋租賃契約，使癸○○│      │      │。      │
│    │    │    │陷於錯誤，信以為壬○○本人│      │      │偽造「蕭│
│    │    │    │而允為出租，戊○○並於房屋│      │      │淑分」之│
│    │    │    │租賃契約書上偽造壬○○之署│      │      │署押三枚│
│    │    │    │押與印文，租賃契約書雙方各│      │      │、印文十│
│    │    │    │執一份而使之，足生損害於蕭│      │      │九枚。  │
│    │    │    │淑芬。                    │      │      │        │
│    │    │    │戊○○等三人於租得房屋詐取│      │      │        │
│    │    │    │得管理、使用上開房屋之不法│      │      │        │
│    │    │    │利益後，遂即於聯合報刊登房│      │      │        │
│    │    │    │屋出租廣告。              │      │      │        │
├──┼──┼──┼─────────────┼───┼───┼────┤
│七  │八十│嘉義│戊○○等三人於上記時、地持│新台幣│己○○│刑法第二│
│    │九年│市西│變造之壬○○身份證與偽造之│二萬一│壬○○│百十六條│
│    │十二│區北│壬○○印章，以由戊○○假冒│千元  │      │、第二百│
│    │月八│杏里│壬○○之名義與己○○簽訂房│      │      │十二條、│
│    │日下│民權│屋租賃契約，使己○○陷於錯│      │      │第二百十│
│    │午四│路三│誤，信以為欲承租之座落嘉義│      │      │條、第三│
│    │時三│六六│市○○路三六六之二號八樓六│      │      │百四十條│
│    │十分│之二│房屋確為戊○○所有而加以承│      │      │之常業詐│
│    │許  │號八│租，己○○當場交付租金及押│      │      │欺取財罪│
│    │    │樓六│租金合計二萬一千元予戊○○│      │      │。      │
│    │    │    │，戊○○並於房屋租賃契約書│      │      │偽造「蕭│
│    │    │    │上偽造壬○○之署押與印文，│      │      │淑分之署│
│    │    │    │租賃契約書由雙方各執一份而│      │      │押二枚、│
│    │    │    │行使之，足生損害於壬○○。│      │      │印文十三│
│    │    │    │                          │      │      │枚。    │
├──┼──┼──┼─────────────┼───┼───┼────┤
│八  │八十│嘉義│戊○○等三人於上記時、地持│新台幣│丙○○│同右    │
│    │九年│市西│變造之壬○○身份證與偽造之│三萬元│壬○○│偽造「蕭│
│    │十二│區北│壬○○印章，以由戊○○假冒│      │      │淑芬」之│
│    │月九│杏里│壬○○之名義與丙○○簽訂房│      │      │署押二枚│
│    │日某│民權│屋租賃契約，使丙○○陷於錯│      │      │、印文七│
│    │時  │路三│誤，信以為欲承租之座落嘉義│      │      │枚。    │
│    │    │六六│市○○路三六六之二號八樓六│      │      │        │
│    │    │之二│房屋確為戊○○所有而加以承│      │      │        │
│    │    │號八│租，丙○○當場交付租金一萬│      │      │        │
│    │    │樓六│元及押租金二萬元，合計三萬│      │      │        │
│    │    │    │元予戊○○，戊○○並於房屋│      │      │        │
│    │    │    │租賃契約書上偽造壬○○之署│      │      │        │
│    │    │    │押與印文，租賃契約書由雙方│      │      │        │
│    │    │    │各執一份而行使之，足生損害│      │      │        │
│    │    │    │於壬○○。                │      │      ││
└──┴──┴──┴─────────────┴───┴───┴────┘


司法院資訊處製作；財團法人民間司法改革基金會備份。
